臺灣板橋地方法院民事裁定　　　　　 100年度消債抗字第19號
抗　告　人
即　債務人　謝在權
代　理　人　張譽尹律師
上列抗告人因消費者債務清理條例聲請免責事件，對於中華民國
100 年1 月7 日本院99年度消債聲字第197 號裁定提起抗告，本
院裁定如下：
    主      文
抗告駁回。
抗告程序費用新臺幣壹仟元由抗告人負擔。
    理      由
一、本件抗告意旨略以：抗告人已於原審說明其於民國91年至95
    年間信用卡與現金卡之使用情形，在於「清償生意失敗所負
    鉅額債務」、「銀行債餘額代償」及「生活費支出」等三大
    項目，其中第一項得傳喚證人羅輝銘、黃清風、徐明強、蔡
    峻華；第二項則得向銀行函查之；第三項可參酌抗告人於聲
    請清算時所提呈之各項生活費必要支出等證物，核均非不能
    依職權為調查，原審未予傳喚證人竟強求抗告人需舉證，對
    於抗告人實屬過苛。再者，抗告人是否未謹慎消費、撙節開
    支，應視抗告人使用信用卡與現金卡之實際用途而定，惟原
    裁定竟以使用之金額與次數作為認定之標準，實有未洽；且
    抗告人除自己之生活所需外，尚需照顧扶養年邁父母與長子
    ，故其所列聲請清算前2 年內之支出新臺幣（下同）1,055,
    829 元均屬必要，遑論，抗告人許多現金卡提領均係為借新
    還舊代償銀行原有卡債，或清償生意失敗所欠之民間債務，
    此等行為乃係努力減少債務之舉，並非浪費、投機。另抗告
    人所積欠之金額雖鉅，然其中近半數亦均係銀行之不當高額
    循環利息累計所致；況消費者債務清理條例係以免責為原則
    ，而於有該條例第133 條、第134 條之事由始得裁定不予免
    責，不得僅因抗告人清償金額較少，即裁定不免責。為此，
    爰提起本件抗告，並聲明求為廢棄原裁定；請准裁定抗告人
    免責等語。
二、按債務人因浪費、賭博或其他投機行為，致財產顯然減少或
    負擔過重之債務，而生開始清算之原因者，法院應為不免責
    之裁定。但債務人證明經普通債權人全體同意者，不在此限
    。消費者債務清理條例第134 條第4 款定有明文。所稱因浪
    費、賭博或其他投機行為，致財產顯然減少或負擔過重之債
    務，而生清算之原因，顯見債務人於其經濟狀況不佳之情形
    下，猶恣意揮霍、投機，核其所為，於清算之原因有可歸責
    性，自有加以制止之必要，尚不宜使之免責（見該條款立法
    理由）。所稱浪費或投機行為，係指生活支出超過個人收入
    所應支出之程度或心存僥倖以一時之小投資想博取大利益，
    因而使自己負擔更大債務，而有無浪費或投機行為，端視債
    務人從事該行為時有無詳實之償還計畫或有無以過去實證印
    證投資收益機率大於五成以上或政府、產業預定計畫等事實
    ，如無償還計畫、其他預定收入，或無過去實證、政府產業
    預定計畫等，僅是先行花費或以賭博心態從事投機時，即屬
    本款所謂浪費或投機行為，自不應認可免其還款之責。次按
    於具體個案中以何證據認定債務人是否有浪費、投機行為，
    因各個債務人生長、教育環境或職業不同而有不同認定標準
    ，如成長於60年代經濟起飛前與經濟起飛後即70年代以後之
    債務人，就其生活經驗容或有不同標準，但認定時以各個債
    務人債務成立前後生活態度判斷當可求其具體妥當性，如未
    積欠債務前，每月平均消費支出為5 萬元者，於債務成立後
    ，其是否盡其所能增加其他收入，其消費支出是否扣除每月
    應清償債務後餘額範圍內，在最低度生活或教育、職業需求
    範圍內勉力維生，而非維持債務成立前或以一般人之平均消
    費支出為其生活水平，如不願降低生活水平維持最低度生活
    需求者，即屬浪費行為。又其於債務成立後，在無任何歷史
    實證下，仍投資於不熟悉之事業，或仍舉債投資，或投資於
    高度投機之股票、期貨、商品市場，或以一塊錢作三十塊錢
    高桿槓之投機方式，此種浪費或投機行為之人，則非本條例
    所要求救助之人，法院如就此等人輕率給予免責，無異為社
    會帶來不良示範，易啟他人仿而效尤，產生欠債不還之錯誤
    觀念，當非本條例之立法本旨。
三、經查：
  (一)本件抗告人聲請消費者債務清理清算事件，前經本院於98年
    7 月20日裁定開始清算程序，復由本院民事執行處司法事務
    官進行清算程序，並於99年5 月26日為清算終結之裁定。嗣
    抗告人聲請免責，除經全體無擔保及無優先權債權人表示不
    同意外，原審並以抗告人顯有「因浪費、賭博或其他投機行
    為，致財產顯然減少或負擔過重之債務，而生開始清算之原
    因」之情事為由，而於100 年1 月7 日以99年度消債聲字第
    197 號裁定抗告人不免責等情，業據本院依職權調取本院98
    年度消債清字第5 號清算案卷、98年度司執消債清字第42號
    清算執行案卷及99年度消債聲字第197 號聲請免責案卷查閱
    屬實，自堪信為真實。
  (二)又觀諸債權人台新國際商業銀行股份有限公司、台北富邦商
    業銀行股份有限公司、聯邦商業銀行股份有限公司、萬泰商
    業銀行股份有限公司、渣打國際商業銀行股份有限公司、花
    旗（台灣）商業銀行股份有限公司及中國信託商業銀行股份
    有限公司於原審所提出之陳報狀暨現金卡、信用卡使用明細
    資料，顯示抗告人所積欠之龐大債務，大抵為預借現金或信
    用卡之餘額代償，而抗告人就何以需如此頻繁且大量預借現
    金之原因，雖係陳稱：曾於88年至89年間與其姐夫羅輝銘，
    共同合資經營養蝦生意，詎於即將收成之際，遭逢病害打擊
    ，以致血本無歸，欠下鉅額債務；復於90年下半年與其友人
    黃清風共同合資，另向友人徐明強、蔡峻華借貸，在中和區
    ○○路工業區附近經營「杜家豬腸冬粉」，初期生意尚稱健
    全，除能持續經營之外，尚可不定時清償債務，但隨著工業
    區內廠商外移大陸，抗告人之餐飲生意亦每下愈況，終至92
    年底倒閉，抗告人亦再欠下為數不少的債務，而抗告人為清
    償上開兩次生意失敗所負之債務，故以現金卡或信用卡向銀
    行借貸，並非係抗告人投機、奢懶，而係受到不可歸責於己
    之外在環境事由所致等語，固據其提出證人黃清風、羅輝銘
    、徐明強及蔡峻華等人以資佐證。本院乃據抗告人聲請，傳
    喚渠等到庭作證（見本院卷第45頁至第49頁），而依渠等當
    庭具結後所為之證詞，充其量不過可證明證人黃清風與羅輝
    銘確實曾與抗告人一起合夥投資作生意，且事後皆以賠錢作
    收，而抗告人於91年至95年間是因作生意失敗、父母身體又
    不好，導致經濟狀況不佳之事實；但渠等對於抗告人資金及
    收入的來源並不知情，亦不知抗告人有使用信用卡及現金卡
    之情事，故依渠等之證詞實仍尚無從證明抗告人頻繁且大量
    預借現金之目的即係為清償因生意失敗所負之鉅額債務，兩
    者間存有因果關係存在，故抗告人所為此部分之抗辯，尚不
    足取。
  (三)更何況，抗告人雖又稱其使用現金卡或信用卡向銀行貸款，
    係為清償上開兩次生意失敗所積欠之民間債務云云，除未提
    出民間借貸及已為清償之憑據以供本院參酌外，另參照證人
    黃清風、徐明強及蔡峻華之證詞，可知抗告人尚有積欠渠等
    之債務迄今仍未清償之事實（見本院卷第45頁反面、第46
    頁反面、第48頁反面），此為抗告人所不爭，倘如抗告人所
    稱其預借現金係用以清償民間債務為真，何以迄今仍尚積欠
    證人黃清風、徐明強及蔡峻華之債務而未清償？且抗告人係
    於88年至92年間生意失敗，何以遲至94年、95年間始頻繁提
    領鉅額現金？上開疑問均未見抗告人予以說明。足見抗告人
    所辯其向銀行預借現金係為清償債務云云，仍屬有疑。況縱
    認抗告人上開所述為真，惟抗告人於88年至89年間即因經營
    養蝦生意而積欠鉅額債務，竟未考量自身之經濟能力，而仍
    向民間借貸經營尚不熟悉之餐飲生意，導致積欠更龐大之債
    務，揆諸上開說明，抗告人舉債投資之行為，亦難謂非屬投
    機之行為。
  (四)再者，抗告人自承於94年9 月自巔峰電信股份有限公司離職
    後，嗣後即以打零工維生，而於打零工期間每月收入約20,0
    00元至25,000元之間云云（見本院卷第35頁），扣除自己及
    依法應受其扶養者共3 人（與配偶共同分擔長子及與兄、姐
    、妹4 人共同分擔父、母）每月所必要之生活費（即以內政
    部公布之94、95年度每人每月最低生活費8,770 元、9,210
    元計算）16,663元至17,499元後尚有餘額，抗告人倘能撙節
    開銷，據實控制支出，並避免不必要之花費，即足維持日常
    生活之支出，遑論抗告人之父母尚有租屋、身障補助及老人
    年金可供支應，理應無須如此頻繁且大量預借現金，且其所
    提領之金額亦顯逾一般人日常生活所必需，並進而積欠高達
    190 多萬元之債務。至抗告人復辯以其所積欠之金額雖鉅，
    然其中恐近半數均係銀行之不當高額循環利息所累計導致云
    云。惟循環利息之計算係契約所明訂，抗告人既選擇以現金
    卡或信用卡向銀行貸款，自應受該利息約定所拘束，所辯亦
    屬無由。
四、從而，承前所述，原審法院以抗告人顯有因浪費、賭博或其
    他投機行為，致財產顯然減少或負擔過重之債務，而生開始
    清算之原因之情事為由，而認抗告人之聲請裁定免責係屬於
    法無據，予以駁回，即非於法無據。抗告意旨仍指摘原裁定
    為不當，求予廢棄云云，為無理由，應予駁回。
五、據上論結，本件抗告為無理由，依消費者債務清理條例第15
    條，民事訴訟法第495 條之1 第1 項、第444 條第1 項、第
    95條、第78條，裁定如主文。
中    華    民    國   100    年    7     月    6     日
                  民事第一庭審判長法  官  李世貴
                                  法  官  高文淵
                                  法  官  黃若美
以上正本證明與原本相符
如不服本裁定，得於收受本裁定正本送達後10日內，以有「涉及
法律見解具有原則上之重要性」為理由，向本院提出再抗告狀（
須附繕本一份及繳納再抗告裁判費新臺幣1,000 元）。
中    華    民    國   100    年    7     月    6     日
                                  書記官  高偉庭